【裁判字號】    98,消債清,124
【裁判日期】    980731
【裁判案由】    聲請清算程序
【裁判全文】
臺灣高雄地方法院民事裁定           98年度消債清字第124號
聲  請  人  甲○○
上列當事人因消費者債務清理條例事件聲請清算，本院裁定如下
：
    主  文
聲請人甲○○自民國九十八年七月三十一日下午五時起開始清算
程序。
命司法事務官進行本件清算程序。
    理  由
一、聲請意旨略以：聲請人前未曾依「中華民國銀行公會會員辦
    理消費金融案件無擔保債務協商機制」請求共同協商債務清
    償方案，後於消費者債務清理條例施行後，乃向最大債權金
    融機構即台新銀行請求協商，惟於民國97年7 月23日協商不
    成立。聲請人對金融機構所負之債務共達新臺幣（下同）5,
    167,503 元，而聲請人每月之所得，於扣除個人必要生活費
    用、房屋貸款、扶養母親之扶養費用後，已不能清償債務，
    爰依法聲請清算等語。
二、按，「債務人不能清償債務或有不能清償之虞者，得依本條
    例所定清算程序，清理其債務」；「債務人無擔保或無優先
    權之債務總額未逾1,200 萬元者，於法院裁定開始清算程序
    或宣告破產前，得向法院聲請清算」；「法院開始清算程序
    之裁定，應載明其年、月、日、時，並即時發生效力」；「
    法院裁定開始更生或清算程序後，得命司法事務官進行更生
    或清算程序，必要時得選任律師、會計師或其他適當之自然
    人或法人一人為監督人或管理人。」，消費者債務清理條例
    第3 條、第80條第1 項、第83條第1 項、第16條第1 項分別
    定有明文。
二、按，「債務人不能清償債務或有不能清償之虞者，得依本條
    例所定更生或清算程序，清理其債務」；「債務人於法院裁
    定開始更生程序或許可和解或宣告破產前，得向法院聲請清
    算」；「法院開始清算程序之裁定，應載明其年、月、日、
    時，並即時發生效力」；「法院裁定開始更生或清算程序後
    ，得命司法事務官進行更生或清算程序，必要時得選任律師
    、會計師或其他適當之自然人或法人一人為監督人或管理人
    」，消費者債務清理條例第3 條、第80 條 、第83條第1 項
    、第16條第1 項定有明文。
三、查聲請人主張其積欠如附表所示債權人上開債務；雖曾依消
    費者債務清理條例之規定向最大債權金融機構台新銀行請求
    共同協商債務清償方案，惟於97年7 月23日協商不成立等事
    實，有聲請人提出之債權人清冊、財團法人金融聯合徵信中
    心當事人查詢個人資料回覆書、前置協商不成立通知書等件
    在卷可稽（卷第10-12 、31-34 、35頁），堪認屬實。故本
    件所應審酌者為聲請人是否有不能清償債務或不能清償之虞
    之情形。
四、經查：
（一）聲請人92年度至98年度5 月31日止之每月平均營業額為68
      ,000 元 ，於扣除營業所須之成本等支出後之淨利約為40
      ,000 元 ，業據其提出財產及收入狀況說明書、小規模營
      業聲請人之簡單損益表、前置協商收入切結書等為證（卷
      第7-8 、16、39頁），堪信屬實。
（二）就聲請人本人之必要生活支出部份，聲請人並未提出全部
      憑證以資證明，無從審酌是否均屬必要之費用，此部份因
      消費者債務清理條例之立法目的，係為使不幸陷入經濟困
      境之人得以清理債務、重建生活，並在清理過程中能保有
      符合人性尊嚴之最低基本生活，而非維持債務人過去慣常
      之寬逸生活，是於評估債務人是否有不能清償或履行原協
      商方案是否顯有重大困難時，並非由聲請人任意主張其基
      本生活費用之數額，否則將造成揮霍無度以致清償能力降
      低，反而易使更生程序無從進行，因此本院認應以內政部
      所公告之98年度高雄市低收入戶最低生活費用每人每月為
      11,309元計算始為合理。
（三）聲請人主張需支出其母吳瑞英之扶養費部分，業據其提出
      戶籍謄本等為證（卷第56頁），而其母現因重度殘障及重
      病而安置於老人養護中心，每月之安養費用為18,000元，
      有聲請人提出之高雄私立天誠老人養護中心開立安養費免
      用統一發票收據在卷可稽（卷第58頁）。而依吳瑞英之95
      、96、97年度綜合所得稅各類所得資料清單及財產歸屬資
      料清單（卷第155-15 8頁），其95、96、97年度皆無所得
      ，名下亦無財產，並參酌其現86歲高齡，足認其已不能維
      持生活且無謀生能力而有受扶養之必要，且吳瑞英因重度
      殘障及重病而有安置於老人養護中心安養之必要，亦有聲
      請人提出之殘障手冊、診斷證明書在卷可稽（卷第169-17
      3 頁），故聲請人主張每月需負擔其母之扶養費18,000元
      ，尚屬可採，惟此金額應扣除其母每月領取之敬老津貼3,
      000 元，故聲請人每月支出之其母扶養費應以15,000元計
      算。
（四）又聲請人名下雖有土地及房屋一筆，有聲請人之財產歸屬
      資料清單在卷可稽（卷第51頁），惟此房地係其本人賴以
      居住之自用住宅，如出售清償，勢必需要另外租屋居住，
      將增加租金支出而減少其清償債務之能力，且依財產歸屬
      資料清單所載，上開房地之現值為2,759,374 元，變賣後
      亦不足清償其總債務5,167,503 元。則以聲請人每月之平
      均營業淨利約為40,000元，扣除必要生活費用11,309 元
      、其母之扶養費15,000元及每月應繳之房貸8,621 元，僅
      餘約5,070 元，而債務人之總債務高達5,167,503 元，依
      此計算，堪認其確有已陷於不能清償之情形。
五、綜上所述，聲請人主張其已陷於不能清償債務之情事，堪認
    屬實。此外復查無聲請人有消費者債務清理條例第6 條第3
    項、第8 條或第82條第二項所定駁回清算聲請之事由存在，
    則聲請人聲請清算，即屬有據，應予准許；另併依上開規定
    ，命司法事務官進行本件清算程序，爰裁定如主文第二項所
    示。
六、依消費者債務清理條例第11條第1 項、第83條第1 項、第16
    條第1 項，裁定如主文。
中    華    民    國    98    年    7     月    31    日
                  民事第四庭  法      官  郭文通
上為正本係照原本作成。
本件不得抗告。
本裁定已於民國98年7月31日下午5時公告。
中    華    民    國    98    年    7     月    31    日
                              書  記  官  卓榮杰
附表一：無擔保債權人清冊
┌──┬────────────┬────────┐
│編號│債權人                  │金額（新臺幣）  │
├──┼────────────┼────────┤
│一  │荷蘭銀行                │24,000元        │
├──┼────────────┼────────┤
│二  │安泰銀行                │769,000元       │
├──┼────────────┼────────┤
│三  │匯豐（原中華）銀行      │70,000元        │
├──┼────────────┼────────┤
│四  │星展（原寶華）銀行      │261,000元       │
├──┼────────────┼────────┤
│五  │中國信託銀行            │170,947元       │
├──┼────────────┼────────┤
│六  │台北富邦銀行            │111,607元       │
├──┼────────────┼────────┤
│七  │荷蘭銀行                │297,157元       │
├──┼────────────┼────────┤
│八  │新光銀行                │8,662元         │
├──┼────────────┼────────┤
│九  │聯邦銀行                │10,462元        │
├──┼────────────┼────────┤
│十  │遠東銀行                │205,668元       │
├──┴────────────┼────────┤
│合               計           │1,928,503元     │
└───────────────┴────────┘
附表二：有擔保債權人清冊
┌──┬────────────┬────────┬────────────┐
│編號│債權人                  │金額（新臺幣）  │  種        類          │
├──┼────────────┼────────┼────────────┤
│一  │台新銀行                │3,239,000元     │有抵押權擔保債務        │
├──┴────────────┼────────┼────────────┤
│合               計           │3,239,000元     │                        │
└───────────────┴────────┴────────────┘


司法院資訊處製作；財團法人民間司法改革基金會備份。
